【裁判字號】    89,台非,299
【裁判日期】    890913
【裁判案由】    貪污
【裁判全文】
最高法院刑事判決                                八十九年度台非字第二九九號
    上訴人  最高法院檢察署檢察總長
    被  告  甲○○  男
            乙○○  女
右上訴人因被告等貪污案件，對於台灣高等法院中華民國八十四年十月十二日第二審
確定判決（八十四年度重上更(三)字第六○號，起訴案號：台灣板橋地方法院檢察署八
十年度偵字第七四四四、八二○七、八二○八、八六三一、八七九一號），認為違法
，提起非常上訴，本院判決如左：
    主  文
原判決關於違背法令部分撤銷。
    理  由
非常上訴理由稱：「按判決不適用法則或適用不當者為違背法令。刑事訴訟法第三百
七十八條定有明文。依原判決事實欄之記載，甲○○係台灣台北看守所之管理員，負
責羈押被告之戒護管理工作。為依據法令從事公務之人員。與其妻乙○○，在台北看
守所附近之台北縣土城市○○路三六、三八號門前，開設「見來成檳榔攤」，販賣香
煙、檳榔等物。夫妻二人明知看守所羈押之被告不得攜帶現金入所，竟基於犯意之連
絡及行為之分擔，共謀私下為在押被告轉運現金，從中抽取佣金牟利，由甲○○將有
意帶現金之被告在所編號告知乙○○，俟該被告家屬託運現金時，即由乙○○核對無
訛後收下，再由甲○○於上班時攜帶入所，而抽取一成賄款作為佣金。二人基於概括
之犯意，先於七十九年七月間某日，為在押被告許峻銘自其父許光雄處取得現金新台
幣（以下同）三萬元，且依例而期約一成即三千元為酬勞，而為違背職務之行為。復
於同月間某日，在台北看守所羈押之被告羅泰雄之女友王小娟，將五千元交由乙○○
轉交甲○○，託其帶往所內交與羅泰雄，甲○○等二人於扣除一成之佣金外，甲○○
竟將其餘四千五百元予以侵占入己。羅泰雄因在該所羈押中而不敢聲張等情。可知被
告對於違背職務之行為收受賄賂後，已因而為違背職務之行為。原判決以被告之犯罪
行為後戡亂時期貪污治罪條例已修正為貪污治罪條例，新舊法比較之結果，以被告行
為時之戡亂時期貪污治罪條例最有利於被告。因適用被告行為時之戡亂時期貪污治罪
條例，並因被告所得之賄賂在三千元以下，且情節輕微，依戡亂時期貪污治罪條例第
十二條第一項之規定，適用有較輕處罰規定之刑法第一百二十二條第一項連續收受賄
賂罪論處。雖似有理。但查被告對於違背職務之行為收受賄賂後，並已為違背職務之
行為，已見前述。應係犯刑法第一百二十二條第二項之公務員對於違背職務之行為，
收受賄賂，因而為違背職務之行為罪。原判決論以該法條第一項之罪，其法則之適用
，殊屬違法。又認定事實、取捨證據以及證據證明力之判斷，雖係事實審法院之職權
，究不得違背證據法則及經驗法則。本件檢察官起訴被告甲○○與經另案判決確定之
滕長春，於梁東亮在七十九年間羈押於台北看守所期間，因梁東亮為求獲得較好待遇
，循管道結識甲○○等人，由其兄梁克超出面，多次邀請甲○○等在台北市○○○街
杜康居餐廳、環亞飯店等處飲宴。甲○○等受款待後，明知梁東亮係每逢雙日始可會
面，且香煙、檳榔、現金等物品，均嚴禁攜入看守所內供在押被告持有、使用。竟基
於概括之犯意，連續放任梁東亮於單日冒名會面，並給予較長會面時間之優待而不予
制止。甲○○等並多次為梁克超攜入香煙、檳榔供梁東亮使用，觸犯戡亂時期貪污治
罪條例第四條第六款之違背職務收受賄賂罪部分之事實，已據被告甲○○、共同被告
張邦治、證人梁克超及梁東亮等，在法務部調查局台北市調查處調查時陳明無訛。調
查機關並無不法取供情事，有被告等應訊時全程錄影之錄影帶可供查考。縱其陳述相
互間或有出入，但其陳述之基本事實並無不同。足徵被告之自白與事實相符。被告身
為看守所管理員，在押人犯梁東亮係其戒護之對象，梁東亮之兄梁克超多次邀宴，每
次所費四、五千元，被告等竟予接受；梁東亮在看守所內又備受優待，尤足證明被告
所為其有收受不正利益並違背職務之自白與事實相符。原判決對於此項不利於被告之
事證一概摒棄不採，專以被告及相關證人事後勾串之詞，認定被告接受在押人犯家屬
多次邀宴係「小吃」係「正當酬酢」，謂「難認係不正利益」，與被告之違背職務行
為「無對價關係」。對於被告多次為梁克超攜入香煙、檳榔予梁東亮使用部分，則謂
梁東亮無吃檳榔之習慣，已據梁東亮供明在卷。衡情無由被告攜入檳榔之必要云云。
而認此部分不成立犯罪，其採證已屬有違證據法則。況被告係看守所管理員，負責在
押人犯之戒護等工作。乃接受在押人犯家屬之邀宴，並予在押人犯以特殊待遇，本已
違法。而每次邀宴所費竟達四、五千元，原判決竟謂係「小吃」（四、五千係小吃，
則「大吃」將費若干﹖）係「正當酬酢」（看守所管理員受在押人犯之家屬邀宴係正
當酬酢，則法官受其承辦案件之被告邀宴，是否亦屬正當酬酢﹖），「非不正利益」
、與被告之違法行為「無對價關係」，其採證之理由尤與社會一般大眾之經驗法則不
合。若謂梁東亮無吃檳榔之習慣，故無由被告攜入檳榔之必要，則被告為梁東亮攜入
香煙之部分，何以不成立犯罪﹖未據說明其理由，亦屬違誤。案經確定，攸關法律之
正確適用，爰依刑事訴訟法第四百四十一條、第四百四十三條提起非常上訴。以資糾
正。」等語。
本院按判決不適用法則或適用不當者，為違背法令，刑事訴訟法第三百七十八條規定
甚明。本件依原判決事實欄之記載，甲○○係台灣台北看守所之管理員，負責羈押被
告之戒護管理工作，為依據法令從事公務之人員。與其妻乙○○在台北看守所附近之
台北縣土城市○○路三六、三八號門前，開設「見來成檳榔攤」，販賣香煙、檳榔等
物。夫妻二人明知看守所之羈押被告，不得帶現金入所，竟基於犯意之聯絡及行為
之分擔，共謀私下為在押被告轉運現金，從中抽取佣金牟利，由甲○○將有意託帶現
金之被告在所編號告知乙○○，俟該被告家屬託運現金時，即由乙○○核對無訛後收
下，再由甲○○於上班時攜帶入所，而抽取一成賄款作為佣金。二人基於概括犯意，
先於民國七十九年七月間某日甲○○為在押被告許峻銘自其父許光雄處取得現金新台
幣（下同）三萬元，且依例而期約一成為酬勞，而為違背職務行為。復基於概括之犯
意於七十九年七月間某日，因台北看守所羈押被告羅泰雄之女友王小娟，將五千元交
由乙○○轉交甲○○，欲託其帶至台北看守所交與羅泰雄，詎其於扣除一成之佣金外
，其餘四千五百元，本應交與羅泰雄，竟意圖為自己不法之所有，將該款予以侵占入
己，並未轉交予羅泰雄。羅泰雄因人羈押於該所，不敢聲張，而未追索。依此事實，
被告甲○○於期約賄賂後，已因而為違背職務之行為。原判決以被告行為後戡亂時期
貪污治罪條例已修正為貪污治罪條例，比較新舊法結果，並參酌被告所得在三千元以
下，應適用刑法第一百二十二條第一項連續收受賄賂罪論處。但查甲○○期約賄賂後
，既已為違背職務之行為，自應成立刑法第一百二十二條第二項之公務員對於違背職
務之行為，期約賄賂，因而為違背職務之行為罪，原判決論以該法條第一項之罪，其
適用法則顯有不當，自屬違背法令。又按認定事實、取捨證據以及證據證明力之判斷
，雖係事實審法院之職權，惟不得違背論理法則及經驗法則。原判決於理由欄五之(二)
、(四)已說明在押人犯梁東亮之兄梁克超為套交情，以便梁東亮在看守所內之生活起居
獲得較好待遇，而在台北市○○○街杜康居餐廳宴請台北看守所管理員即被告甲○○
及滕長春、張邦治等人，前後共五、六次，每次開支約新台幣四、五千元等情，已據
梁克超供證屬實。依此事實，甲○○等顯已收受不正利益。乃原判決竟謂上開邀宴係
「小吃」、「正當酬酢」，難認係「不正利益」之賄賂，縱使被告甲○○等有使梁東
亮會面時間較規定為長，及調任梁東亮為雜役之情形，亦與受邀宴之行為無對價關係
，尚難律以刑責云云。其認事、採證顯有違經驗法則，自屬刑事訴訟法第三百七十九
條第十四款後段之理由矛盾，且已致適用法律錯誤，當然為判決違背法令。案經確定
，非常上訴意旨執以指摘，洵有理由，惟原判決尚非不利於被告等，應僅將其違背法
令部分撤銷，以資糾正。又原判決已詳細論斷被告無違法攜入香菸、檳榔至台北看守
所內予梁東亮使用及放任梁東亮於單日違規冒名面會之犯行，並已說明甲○○與梁克
超等人至環亞飯店、芭蕉園ＣＬＵＢ飲宴，帳款並非梁克超所付，公訴人指梁克超宴
請甲○○等人在環亞飯店、及芭蕉園ＣＬＵＢ飲酒作樂云云，要屬無據之所憑證據與
理由。非常上訴理由對此部分卷內同一證據資料之證明力，持與原判決相異之評價，
而憑持己見漫指原判決上開事實有無之認定為不當，與卷內證據有違，而指摘原判決
之論斷有證據上理由矛盾及理由不備之違法，尚有誤會。
據上論結，應依刑事訴訟法第四百四十七條第一項第一款前段，判決如主文。
中      華      民      國    八十九    年      九      月     十三     日
                              最高法院刑事第九庭
                                  審判長法官  張  信  雄
                                        法官  賴  忠  星
                                        法官  張  清  埤
                                        法官  林  永  茂
                                        法官  蕭  仰  歸
      右正本證明與原本無異
                                              書  記  官
中      華      民      國    八十九    年      九      月     十九     日
                                                                      Ａ


司法院資訊處製作；財團法人民間司法改革基金會備份。
